【裁判字號】    90,上訴,946
【裁判日期】    901120
【裁判案由】    殺人等
【裁判全文】
臺灣高等法院臺南分院刑事判決              九十年度上訴字第九四六號     Ｃ
      上  訴  人
      即  被  告  乙  ○  ○
      選任辯護人  鄭  和  傑  律師
      上  訴  人
      即  被  告  甲  ○  ○
      選任辯護人  莊  美  貴  律師
右上訴人因殺人等案件，不服臺灣臺南地方法院九十年度重訴字第三號中華民國九十
年六月十三日第一審判決（起訴案號：臺灣臺南地方法院檢察署八十九年度偵字第一
四二○四號），提起上訴，本院判決如左：
      主      文
原判決撤銷。
乙○○未經許可持有手槍，處有期徒刑陸年，併科罰金新台幣參拾萬元，罰金如易服
勞役以罰金總額與陸個月日數比例折算。又殺人，處有期徒刑壹拾伍年，褫奪公權拾
年。應執行有期徒刑貳拾年，併科罰金新台幣參拾萬元，罰金如易服勞役以罰金總額
與陸個月之日數比例折算，褫奪公權拾年。
甲○○未經許可寄藏手槍，處有期徒刑伍年貳月，併科罰金新台幣參拾萬元，罰金如
易服勞役以罰金總額與陸個月日數比例折算。
扣案手槍壹把沒收。
      事      實
一、乙○○未經許可，於民國八十九年十二月十三日，持有美國製ＷＡＬＴＨＥＲ廠
    ＰＰＫ／Ｓ型口徑０．三八吋制式具殺傷力之半自動手槍一把及子彈五顆。八十
    九年十二月十三日凌晨一時許，乙○○與甲○○、吳朝銘、蔡文豐、黃金勝等人
    於在台南市○○○路某海產店飲酒，期間吳朝銘接到吳瑞益（綽號五哥）之電話
    ，吳瑞益邀約吳朝銘前往位於台南市○○路○段九八八號「金都市餐廳」幫蔡堯
    欽慶生，乙○○、甲○○等人乃於當日凌晨二時許到達「金都市餐廳」之巴黎廳
    ，是時該房內已有吳瑞益、蔡堯欽、丁○○、張德政、林婉庭、林秀珍、李玉微
    、蔡淑英、張雲山、黃河明在場，席間因吳瑞益多次出言辱罵乙○○，致乙○○
    心生不滿，竟基於殺人之犯意，自外套內之腰際取出其隨身攜帶之上開槍彈，朝
    吳瑞益連開二槍，致吳瑞益受有右前頸下部槍擊傷、右上腹槍擊傷、左胸背槍擊
    傷、右肘槍擊傷二處、左手背第二掌指關節槍擊傷等傷害，吳瑞益並因頸部槍創
    而當場死亡（警方於槍擊現場扣得彈殼二顆，另於解剖相驗，再自吳瑞益體內取
    出彈頭一顆）。乙○○行兇後即欲開甲○○所有之自小客車逃逸，惟遭甲○○拒
    絕，乙○○乃將上開槍、彈交予甲○○後，並要甲○○將該槍、彈藏好，即自行
    搭計程車逃逸。甲○○於槍擊案發生後，即接下乙○○所交付之上開槍、彈，旋
    將該槍、彈藏匿於台南市○○路○段黃昏市場對面垃圾箱後，隱匿關係乙○○刑
    事被告案件之證據。嗣認不妥於同日上午十一時三十分許，甲○○始告知警方人
    員上開槍、彈藏放於台南市○○路○段黃昏市場對面垃圾箱後，並帶同警方人員
    起出上開制式手槍一把及子彈三顆（因鑑驗均已試射）。乙○○則於八十九年十
    二月十七日中午十二時五十分許，在高雄縣茄萣鄉○○○○道入出口處為警逮捕
    。
二、案經台南市警察局第四分局報請台灣台南地方法院檢察署檢察官偵查起訴。
      理      由
一、被告乙○○部分：
（一）訊據上訴人即被告乙○○對於右揭開槍殺人之事實坦承不諱，核與同案被告甲
      ○○供述及證人蔡堯欽、丁○○、張德政、林婉庭、林秀珍、李玉微、蔡淑英
      、張雲山、黃河明於警訊證述之情節相符，復有現場圖及相關位置圖及照片附
      於警局卷可按，並有扣案之制式手槍一把、子彈三顆、彈殼二顆、彈頭一顆可
      資佐證。該槍、彈經送內政部警政署刑事警察局鑑驗，手槍係美國製ＷＡＬＴ
      ＨＥＲ廠ＰＰＫ／Ｓ型口徑０．三八吋制式半自動手槍，槍管內具六條左旋來
      復線，機械性能良好，可擊發子彈，認具殺傷力。子彈三顆（試射三顆）均係
      口徑０．三八吋制式子彈，彈底標記為〞Ｇ．Ｆ．Ｌ．３８０ＡＵＴＯ〞，認
      均具殺傷力。又扣案之彈殼、彈頭，經與前開手槍試射之彈殼、彈頭比對結果
      ，其彈底及來復線上之紋痕特徵均相吻合，認均係由該槍枝所擊發，有該局八
      十九年十二月二十六日刑鑑字第一九六九四四號鑑驗通知書附卷可稽（見偵查
      卷第四十一頁、第四十二頁）。被害人吳瑞益係遭槍擊致左頸槍創死亡，亦經
      檢察官督同法醫師相驗解剖明確，製有勘驗筆錄、驗斷書、相驗屍體證明書等
      在相驗卷可參。
（二）乙○○於原審法院及本院審理時辯稱：槍彈係甲○○於前往金都市餐廳途中交
      付與伊，並經甲○○在慶生席上一再以「阿淵今天想要打死人」之言詞挑撥才
      開槍打死吳瑞益。乙○○前開辯解為甲○○矢口否認，且當時在場之吳朝銘、
      蔡文豐、張雲山等人到場證稱並未聽到甲○○當天有前開挑撥言詞，復無其他
      證據證明本件殺人之槍彈係甲○○交付，亦無事證顯示甲○○有挑撥乙○○殺
      害吳瑞益之必要，徵之依警方本案查證之卷證資料，係被告甲○○首先供出被
      告乙○○持槍殺被害人，則被告乙○○因此拖下被告甲○○尚非無稽。是乙○
      ○此部分辯解即難採信。
（三）綜上所述，乙○○持槍朝人體之腹、頸、胸等部位射擊，其有殺人之故意已甚
      顯然，本件事證明確，被告乙○○持有槍彈及殺人犯行均堪認定。
二、被告甲○○部分：
（一）訊據上訴人即被告甲○○固供認有將上開槍、彈藏放於台南市○○路○段黃昏
      市場對面垃圾箱後之事實，惟矢口否認有何隱匿證據及寄藏槍、彈犯行，辯稱
      ：伊於案發後，因臨時從乙○○處取得該批槍彈，一時心慌，不知如何處理之
      情形下，才將槍、彈放於上開垃圾箱後，便趕到醫院探視中槍之吳瑞益，伊係
      主動告知警方槍、彈放在何處，並帶同警方人員前往起出該槍、彈，伊固有藏
      放、隱匿上揭槍彈之行為，絕無將該槍彈予以隱匿之主觀意思，乙○○犯下殺
      人犯行後，想要駕駛被告自小客車逃逸，幸經伊追出阻止，而乙○○離去前強
      行將該槍彈放在被告自小客車上，伊恐怕無端捲入命案嫌疑中，又乙○○與死
      者亦屬相識之朋友，惟其在與死者發生口角，遭受死者數落後，無視於彼此間
      之情誼，竟開槍射擊死者，伊為其魯莽個性所震懾，是以在乙○○強將槍彈放
      置在伊自小客車中，並要伊將槍彈藏好的情況下，實難以期待在警員到命案現
      場時，在眾目睽睽的情況下，當場將該槍彈交付警員，伊因怕受牽累，且不敢
      在眾目睽睽的情況下將該槍彈交予警員，然並無將該些槍彈持有或藏匿之意思
      ，是以後來才想到以秘密證人的身分將槍彈交予警員，好將槍彈作一適當之處
      置，乃立即在警員處理命案告一段落後，帶同警員到暫時放置之垃圾桶後方取
      出該槍彈，且以秘密證人之身分製作筆錄，被告之所以要求以秘密證人之身分
      作筆錄，乃是要避免乙○○知道槍彈是伊交予警員，祈能避免乙○○對伊為不
      必要之報復。況伊苟有藏匿或持有上揭槍彈之故意，在乙○○已要求伊將之藏
      好的情況下，何以會草率將之放在非隱密之垃圾桶後面？由上所述，伊之心境
      ，及當日即以秘密證人之身分主動將涉案槍彈交予警員之事實，實可認定伊確
      無持有該槍彈或將之藏匿之意思，是伊雖有藏匿刑事證據即乙○○行兇之槍彈
      之犯罪客觀構成要件要素之行為，然並無主觀構成要件中責任條件之故意存在
      ，如僅以伊有該客觀之犯罪事實，並以揣測而推定伊具有主觀犯意，判處伊應
      負藏匿槍彈及刑事證據之罪刑，實屬冤曲，如此認定事實，應屬違反證據法則
      云云。
（二）經查：
1.被告甲○○於警訊時供稱：「因為案發後乙○○欲駕駛我的汽車離開，我不願意，
  他就對我說要把該把手槍及子彈交給我，要我拿去藏放，所以我才將該把手槍及子
  彈藏放於右記地點（按指台南市○○路○段黃昏市場對面垃圾箱後面）。」、「 (
  發生此命案後，你急著將手槍及子彈拿去藏放是何用意？）因為當時害怕，不敢將
  手槍、子彈放在身上，所以才拿去藏放。」（見警訊卷第十二頁），是被告有藏匿
  槍彈之故意甚明。
2.本案發生時，被告甲○○亦在現場，明知該槍、彈是被告乙○○用以殺害被害人吳
  瑞益之兇器，係關係被告乙○○刑事被告案件之證據，於收受被告乙○○交付該槍
  、彈後，竟未立即將之交予警方人員，反將該槍、彈藏匿於台南市○○路○段黃昏
  市場對面垃圾箱後面，是其隱匿關係被告乙○○刑事被告案件證據之意圖，至為灼
  然。
3.被告甲○○雖辯稱伊係因為害怕，所以才藏放槍、彈云云，惟查本件命案，係被告
  乙○○所為，且案發當時亦有多人在場目睹，被告甲○○大可於警方人員到場時，
  即將該槍、彈交予警方人員，實無需因害怕被懷疑是開槍之人而藏匿槍、彈，甲○
  ○未經許可寄藏槍彈之行為，實難以「一時心慌，不知如何處理」一語帶過。
4.被告所為辯解：槍彈係伊帶警方取回，固據證人丙○○及戊○○於本院到庭證述屬
  實，惟被告以秘密證人前往警局製作筆錄（八十九年十二月十三日十一時三十分）
  前之同日上午四時四十分，即有證人蔡文豐在警局證述被告有在場，亦有偵訊筆錄
  在卷可佐（見警局卷第二十、二十一頁），顯見雖被告係主動向警方聯絡，惟其所
  辯：實係在不得以且不知如何處置之情況下，倉促間作成之臨時決定在乙○○將上
  揭槍彈放置在被告自小客車，並囑被告將上揭槍彈藏好而倉促離去時，被告雖不願
  意，然無予拒絕之機會，伊為其魯莽個性所振懾，難以期待伊可在警員到命案現場
  時，在眾目睽睽的情況下，當場將該槍彈交予警員，而觀之伊隨意將之放置在垃圾
  箱後面，主動以秘密證人之身分，帶同警員至該放置槍彈的地點等情，足以證明伊
  確無持有該槍彈或將之藏匿之意思，是伊雖有藏匿刑事證據即乙○○行兇之槍彈之
  犯罪客觀構成要件要素之行為，然並無主觀構成要件中責任條件之故意存在云云，
  揆諸上開理由欄（二）1.2.3.之所述，被告所辯，無非試圖自圓其說，顯係事後畏
  罪卸責之詞，自不足採。又上開槍、彈，均具有殺傷力，已如前述。本件事證明確
  ，被告甲○○犯行亦堪認定。
三、核被告乙○○未經許可持有具殺傷力之槍彈，所為係犯槍砲彈藥刀械管制條例第
    七條第四項之未經許可持有手槍及同條例第十二條第四項之未經許可持有子彈罪
    。又持槍殺人，所為另犯刑法第二百七十一條第一項之殺人罪。被告甲○○未經
    許可受寄代藏具有殺傷力之槍彈，所為係犯槍砲彈藥刀械管制條例第七條第四項
    之未經許可寄藏手槍及同條例第十二條第四項之未經許可寄藏子彈罪。被告甲○
    ○另隱匿關係他人刑事被告案件之證據，所為係犯刑法第一百六十五條之隱匿證
    據罪。被告乙○○以一行為同時持有手槍及子彈，及甲○○一行為同時寄藏手槍
    及子彈，均為想像競合犯，應分別從一重論以未經許可持有及寄藏手槍罪論處。
    被告乙○○先未經許可持有手槍罪，事後再臨時起意殺人，其所犯未經許可持有
    手槍罪與殺人罪間，犯意各別，罪名不同，應予分論併罰。被告甲○○所犯隱匿
    證據罪與未經許可寄藏手槍罪間，有方法結果之牽連關係，應分別從一重之殺人
    罪及未經許可寄藏手槍罪論處。
四、原審以被告二人罪證明確，予以論罪科刑，固非無見，惟查：（一）被告吳仁持
    槍殺害吳瑞益命案發生之時間係八十九年十二月十三日，同日被告甲○○寄藏該
    槍彈，乃原判決事實欄竟認定係八十九年十月十三日，核與事實不符，容有未洽
    ；（二）原判決理由未就罰金如易服勞役折算標準予以說明及漏列適用條文，亦
    有未洽；（三）按依大法官會議釋字第四七一號解釋稱：「人民身體之自由應予
    保障，憲法第八條設有明文。限制人身自由之法律，其內容須符合憲法第二十三
    條所定要件。保安處分係對受處分人將來之危險性所為拘束其身體、自由等處置
    ，以達教化與治療之目的，為刑罰之補充制度。本諸法治國家保障人權之原理及
    刑法之保護作用，其法律規定之內容，應受比例原則之規範，使保安處分之宣告
    ，與行為人之嚴重性、行為人所表現之危險性，及對於行為人未來行為之期待性
    相當。」原審徒以上訴人持有手槍犯行，情節重大，且經判處有期徒刑，即遽依
    槍砲彈藥刀械管制條例第十九條規定予宣告刑後強制工作，而未審酌說明是否符
    合比例原則，而認定有為保安處分宣告之必要。況該條例第十九條有關強制工作
    之規定，亦經於九十年十一月十四日公佈刪除，原判決對被告乙○○諭知強制工
    作亦有未洽。被告乙○○上訴意旨，徒以量刑過重，被告甲○○上訴意旨仍執陳
    詞，否認犯罪，固無理由，惟原判決既有可議，仍應由本院予以撤銷改判。爰審
    酌被告乙○○未經許可持有槍彈，進而殺人，顯有惡性，惟其與被害人原係朋友
    ，在慶生之酒桌上遭被害人以言語辱罵，其於酒後自制力薄弱之情形下犯下本案
    ，事後雖曾逃逸，惟到案坦承犯行；被告甲○○取得乙○○殺人之槍彈後，未能
    即時將行兇之槍彈交警方處理，反將之藏放在其市場垃圾桶後，惟事後亦向警方
    供出前情等一切情狀，就二人所犯之罪，分別量處如主文第二、第三項所示之刑
    ，並諭知罰金如易服勞役之折算標準，乙○○部分並定其應執行刑，且乙○○犯
    罪性質有褫奪公權之必要，宣告褫奪公權十年，以資懲儆。又扣案之前開手槍為
    違禁物，依刑法第三十八條第一項第一款之規定宣告沒收。另子彈三顆業已試射
    完畢，即無再宣告沒收之必要，併此敘明。
據上論斷，應依刑事訴訟法第三百六十九條第一項前段、第三百六十四條、第二百九
十九條第一項前段、槍砲彈藥刀械管制條例第七條第四項、第十二條第四項、刑法第
十一條前段、第二百七十一條第一項、第一百六十五條、第五十五條、第五十一條第
五款、第四十二條第三項、第三十七條第二項、第三十八條第一項第一款，罰金罰鍰
提高標準條例第二條判決如主文。
本案經檢察官許仲瑩到庭執行職務。
中    華    民    國      九十      年      十一      月    二十        日
                      臺灣高等法院臺南分院刑事第六庭
                                      審判長法官  楊    明    章
                                            法官  顏    基    典
                                            法官  徐    宏    志
右正本證明與原本無異。
如不服本判決，應於判決送達後十日內向本院提出上訴狀，其未敘述理由者並應於提
出上訴狀後十日內向本院補提理由書（應附繕本)。
                                      法院書記官  李    梅    菊
中    華    民    國      九十      年      十一      月    二十一      日
附錄法條：
刑法第一百六十五條：偽造、變造、湮滅或隱匿關係他人刑事被告案件之證據，或使
                    用偽造、變造之證據者，處二年以下有期徒刑、拘役或五百元
                    以下罰金。
第二百七十一條第一項：殺人者，處死刑、無期徒刑或十年以上有期徒刑。
槍砲彈藥刀械管制條例第七條第四項：未經許可，持有、寄藏或意圖販賣而陳列第一
                                  項所列槍砲、彈藥者，處五年以上有徒刑，併
                                  科新台幣一千萬元以下罰金。
槍砲彈藥刀械管制條例第十二條第四項：未經許可，持有、寄藏或意圖販賣而陳列子
                                    彈者，處五年以下有期徒刑。併科新台幣三
                                    百萬元以下罰金。


司法院資訊處製作；財團法人民間司法改革基金會備份。
